行  政  法  院  判  決                          八十七年度判字第一二九四號
    原      告  德商．麥克專利有限公司
    代  表  人  甲○○○○○○.
    訴訟代理人  林志剛  律師
                陳和貴  律師
                乙○○
    被      告  經濟部中央標準局
右當事人間因發明專利申請事件，原告不服行政院中華民國八十七年一月七日台八七
訴字第○○七四四號再訴願決定，提起行政訴訟。本院判決如左︰
    主  文
原告之訴駁回。
    事  實
緣原告於民國八十三年一月二十七日以其「    衍生物」係具有化學式Y-（C H -CHR
）-CO-（NH-CHR-CO） -Z之化合物，其中Ｙ係 R
         ，Ｚ則係                        ，Ｒ、Ｒ及Ｒ係－C H -R 、  基、羥
  基、咪唑甲基或  甲基，Ｒ係H或H N-C（=NH）-，Ｒ及Ｒ係（H，H）或=O，Ｒ係
 H、H N-C（=NH）-或H N=C（=NH）-NH，Ｒ係OH、OA或NHOH，Ｒ係H、OH、NH 、SH、
SA、COOH、CONH 或NH-C（=NH）-NH ，Ａ為具有一至四個Ｃ原子之烷基，ｍ及ｔ係０
、１、２、３或４，ｎ及ｒ係０或１，ｐ係０、１或２，且  環可由一至四個基團
Ａ所取代，以及其鹽，其抑制血纖維蛋白原鍵結於血纖維蛋白原受體，可用以治療血
栓、中風、心梗塞、炎症、動脈硬化及腫瘤等情，向被告申請發明專利。案經編為第
00000000號審查，不予專利。原告修正申請專利範圍，申經再審查結果，仍
不予專利，發給台專（玖）○一○五○字第一四一七五四號專利再審查審定書。原
告不服，循序提起行政訴訟。茲摘兩造訴辯意旨於次：
原告起訴意旨略謂︰一、關於前揭再訴願決定核駁理由中指稱「以本案實施例一所載
結構為例，具有相同熔點及分子量者未必為同一化合物，而認為僅提供熔點及分子量
尚不足以證明為特定之化合物，本案所提供實施例尚不足證明本案化合物之存在，如
能提供紅外線吸收光譜及核磁共振光譜，則得將範圍限定」一節，原告首欲指明的是
，本案所請之化合物與再訴願決定中所舉之化合物說明例完全不同。按再訴願決定所
舉之說明例，乃為 3-（4-（4-3-BOC-胍基）苯甲醯基）-2-酮基  -1-基 ）丙酸乙
酯，其僅係本案最終產物 3-（-4-4-胍基苯甲醯基）-2-酮  -1-基）丙酸之中間產
物，就該中間產物而言，或如再訴願決定中所指稱尚非僅以分子量及熔點即可加以限
定，然而本案之最終產物則與其中間產物全然不同，其既非為帶有 BOC基團之化合物
，亦非屬乙酯化合物，雖僅提供熔點及分子量尚不足以證明為特定之化合物，然而只
要配合根據說明書所提供之合成步驟，及其各步驟之解析物和中間物，本案化合物之
結構即可得到充分之支持與證明，並且經由本案之合成步驟之限定，完全沒有可能得
到其他之類似化合物或異構物，而只能得到單一化合物，詳言之，就本案實施例１而
言，藉由縮合 4-（3-BOC-胍基）苯甲酸（=離析物 1）和 3-（2-酮基  -1-基）丙
酸乙酯（=離析物 2 ），可得到3-（4-（4-（3-BOC-胍基）苯甲醯基）-2-酮  -1-
基）丙酸乙酯（=中間物，即訴願委員會所提之化合物）。此化合物以N OH3-（4-（4
-（ 3-BOC-胍基）苯甲醯基）-2-酮  -1-基）丙酸（中間物２），而其接著於二噁
烷中以 HC1 處理而得最終產物 3-（4-（4-胍基苯甲醯基）-2-酮  -1-基）丙酸，
mp 110℃。因此，熟悉此項技術人士完全不會誤解本發明之化合物的結構。故再訴願
決定指稱本案所提實施例因僅提供熔點及分子量尚不足證明本案化合物之存在，實乃
忽略本案說明書所提供之合成步驟對本案化合物特定及證明其存在之作用，而顯有未
洽之處。惟為使大院更加確信本案最終產物化合物之存在及可特定，原告爰依再訴願
決定之指示再補呈本發明之二代表性化合物(1)和(2)之實驗數據（NBR和FAB），而此二
化合物之藥理數據均已揭示於原告八十五年九月向被告所提呈之再審查申復理由書的
附件１之「藥理試驗報告」中：化合物(1)： 3-（3-（4-基  -1-基乙醯胺基）苯醯
胺基）丙酸．．．揭示於中文說明書第19頁第10行（英文說明書第15頁第27行）化合
物(2)： 3-（3-（4-基  -1-基乙醯胺基）苯醯胺基）丙酸．．．揭示於中文說明書
第23頁第14行（英文說明書第18頁第19行）經由以上數據應足資佐證本案化合物確實
存在而不會有無法確定其結構之慮。二、閞於再訴願決定核駁理由指稱，原告僅修正
申請專利範圍中化合物和藥學組成物之用途係作為「血纖維蛋白原結合抑制劑」之用
。而化合物之藥理活性均可為八十五年九月提呈之藥理試驗報告及說明書第４頁第12
-1 8行之內容所支持。依行政法院八十六年度判字第二二一五號判決之闡釋，「依第
一項第三款所為之補充或修正，除不得變更申請案之實質外，如其補充或修正係在發
明專利案審定公告之後提出者，並須有下列各款情形之一者始得為之：一、申請專利
範圍過廣。．．．」專利法第四十四條第四項定有明文。觀其意旨，如補充或修正說
明書或圖式，如非變更申請案之實質，單純因申請專利範圍過廣之情事，於發明專利
案審定後，仍得提出，即應就所提出之修正本實質上予以審查，是否合於發明專利要
件。原告修正限縮其本案專利範圍雖在本案被告審定之後，若符合上開規定，仍非法
所不許，則其本案專利範圍經修正縮限後，是否仍非符合發明專利要件，即有查明之
必要。今本案如上之修正係單純對申請專利範圍中未盡明確部分予以釐清而未增加申
請專利範圍之內容，自無變更實質之虞，且該修正係依被告指示所為之修正，自然無
未經被告審酌之情事，應為法所認許。綜上所陳，本發明確有足夠的證據證實本發明
確實存在而可據以實施重現，並無任何不應予專利之情事。請判決撤銷一再訴願決定
及原處分等語。
被告答辯意旨略謂︰一、中間物亦是根據說明書中所提供合成步驟予以反應而得的此
一步驟之最終產物，而本案之最終產物亦有可能為下一合成步驟之起始物，即有可能
亦為中間物，因此原告所述「就該中間產物而言，或如再訴願決定中所指稱尚非僅以
分子量及熔點即可加以限定」與「本案之最終產物，雖僅提供熔點及分子量尚不足以
證明為特定之化合物，然而只要配合根據說明書所提供之合成步驟．．．本案化合物
之結構即可充分之支持與證明」之論點，顯為矛盾；且一般化學從業人士皆知一化合
物結構之認定，係以Ｘ－射線光譜數據最為準確，其次是以多種物化數據，如熔點、
NMR 、IR、UV、旋光度、一包括所有分子斷片之完整質譜．．．等加以綜合並配合合
成步驟推斷一結構，誠如原告所述「僅提供熔點及分子量尚不足以證明為特定之化合
物」，另於再審查申復理由書中提供藥理數據是否確係本案實例化合物所致之結果，
亦無法確知，何以佐證本案化合物之存在﹖因此，本局引用「僅以一個質譜總分子量
數據並不足確認一化合物之結構」予以核駁，並無不當之處。二、專利法第四十四條
第一項明定「專利專責機關於審查時，．．．三、補充或修正說明書或圖式」，係於
申請人至被告申請專利案件之後，而本案未經審定前，即審查期間，申請人可補充或
修正說明書或圖式，況被告於再審查審定前之核駁理由先行通知書已予以原告補充修
正之機會，原告不於再審查審定前配合修正，致遭不予專利之處分，則其於行政救濟
階段始為修正，自不應審究之。被告所為本案應不予專利之審定並無違法，本案原告
之訴無理由，請判決駁回其訴等語。
    理  由
按專利法第二十條第一項規定，凡可供產業上利用之發明，無該項所定三款情事之一
者，得依法申請取得發明專利。若不能供產業上利用者，自不得申請取得發明專利。
又申請發明專利之說明書，除應載明申請專利範圍外，並應載明有關之先前技術、發
明之目的、技術內容、特點及功效，使熟習該項技術者能瞭解其內容並可據以實施。
申請專利範圍，應具體指明申請專利之標的、技術內容及特點，復為同法第二十二條
第三項及第四項所規定。本件原處分以本案未提供物化性數據如熔點、IR、NMR ．．
．等，雖已對非固態物質提出質譜數據，對固態物質提出熔點數據，惟僅以質譜總分
子量數據並不足確認其化合物之結構。又本案申請專利範圍第三項之製法未明確載明
反應條件，第四項未限定用途，所請過於籠統，依專利法第二十條第一項前段、第二
十二條第三項及第四項規定，審定不予專利。原告訴稱：再訴願決定所舉說明例，就
該中間產物而言，或如再訴願決定中所指稱尚非僅以分子量及熔點即可加以限定，然
而本案之最終產物則與其中間產物全然不同，其既非為帶有 BOC基團之化合物，亦非
屬乙酯化合物，雖僅提供熔點及分子量，尚不足以證明為特定之化合物，然而只要配
合根據說明書所提供之合成步驟，及其各步驟之解析物和中間物，本案化合物之結構
即可得到充分之支持與證明，並且經由本案之合成步驟之限定，完全沒有可能得到其
他之類似化合物或異構物，而只能得到單一化合物．．．且亦於再審查申復理由書中
提供藥理數據佐證本案化合物確實存在；化合物之藥理活性均可為八十五年九月（按
：係八十五年九月十二日）提呈之藥理試驗報告及說明書第四頁第十二至十八行之內
容所支持，依本院八十六年度判字第二二一五號判決意旨，上開修正係依被告指示所
為修正，無未經被告審酌之情事，應為法所認許，確有足證據證實本發明確實存在
而可據以實施重現，無不應予專利之情事云云。惟查中間物亦是根據說明書中所提供
合成步驟予以反應而得的此一步驟之最終產物，而本案之最終產物亦有可能為下一合
成步驟之起始物，即有可能亦為中間物，因此原告所述「就該中間產物而言，或如再
訴願決定中所指稱尚非僅以分子量及熔點即可加以限定」與「本案之最終產物，雖僅
提供熔點及分子量尚不足以證明為特定之化合物，然而只要配合根據說明書所提供之
合成步驟．．．本案化合物之結構即可充分之支持與證明」之論點，顯為矛盾；且一
般化學從業人士皆知一化合物結構之認定，係以Ｘ－射線光譜數據最為準確，其次是
以多種物化數據，如熔點、NMR 、IR、UV、旋光度、一包括所有分子斷片之完整質譜
．．．等加以綜合並配合合成步驟推斷一結構，誠如原告所述「僅提供熔點及分子量
尚不足以證明為特定之化合物」，另於再審查申復理由書中提供藥理數據是否確係本
案實例化合物所致之結果，亦無法確知，尚不足以佐證本案化合物之存在，是被告引
用「僅以一個質譜總分子量數據並不足確認一化合物之結構」予以核駁，要無不合。
本件於一再訴願期間，曾委由財團法人工業技術研究院化學工業研究所審查結果亦認
：(一)以化合物申請專利理當盡量提供數據或證據來證明合成所得產物之結構為目標產
物是眾所週知之事實。所謂新的科學知識亦必須合理。ＦＡＢ質譜是以分子束碰撞待
測分子，藉以交換質子（Ｈ）達成電荷轉移之目的，通常用於天然物大分子，瞭解母
分子之完整結構的分子量，在化學方面可證實由標準步驟合成之蛋白質分子，卻無
法用於〞非標準〞之合成步驟，更不能用於〞非蛋白質〞分子的證明上。(二)本案  
衍生物依內容確實屬於有機合成產物，並非一般標準蛋白質合成。產物亦非天然蛋白
質而為新物質（合成產物），並不能由ＦＡＢ證明其結構之正確與否。(三)熔點只能用
於比較標準品（確定結構之樣品）之相似與否，不足以成為新合成產物，沒有其他確
實證據顯示化學結構情形下之唯一證據而謂其具證據力。(四)本案申請專利範圍第４頁
以醫藥組成物為申請標的時，其申請專利範圍，表達方式，既在審查基準（第118 頁
）予以規定為「一種係用於．．．之醫藥組合物，包括．．．」述，並經於再審查
核駁先行通知書指明，自應予以遵守。而專利範圍〞用於抵禦血栓心梗基、中風、骨
質疏鬆症、動脈硬化、炎症及或－腫瘤〞是屬於多種用途，並未限定範圍自不符專利
要件。(五)專利法中定『一種用於．．．之醫藥組成物』，明顯並不限定用途為一種，
而是限於『．．．』所指內容是否合理。因從未有人相信一個化合物可以適用於多種
病症之治療，即無人相信有真正的仙丹存在，特別是當它為單一化學組成物。本案所
申請之化合物為纖維蛋白原與受體結合之抑制劑，並未有明顯證據被認為與骨質疏鬆
症治療有關，未有明顯證據被認為與炎症治療有關，也沒有明顯證據被認為與腫瘤治
療有關。若是經由推測而得的結論，並不構成申請專利範圍的要件。故並非指記載形
式不符要件，而是指用途太廣泛且未經合理證實而言。(六)快速原子撞擊（ FAB, Fast
Atom Bombardment）可用於大部份的化合物質譜測定，對於待測化合物轉移一個質子
，形成帶正電離子，在電場磁場中偏移而測得其離子質量，得（MH），因為撞擊能量
較小，不易將化合物分子撞成碎片，常可能測得原來分子的質量，被廣用於大分子或
天然物分子之質譜測定，卻也不限定只能用於此範疇。但是質譜本身只作為輔助證據
，知道其分子量大小，卻不能知道分子結構為何。舉例，以本案實例一中起始物為例
：
表示有此結構的化合物(分子式C H N O）測熔點的結果是143℃，用FAB質譜儀測得為
462 。反之，熔點143℃，FAB 462 卻不一定是此化合物。因為分子量為461的化合物
可能非常多，甚至同樣分子式的都還有同分異構物，化合物熔點為 143℃的也不少，
所以分子量為 461熔點為 143℃並不僅指一個化合物。熔點及分子量所限定範圍皆為
大範圍，但是紅外線吸收光譜及核磁共振光譜則將範圍縮到很小，相同的非常非常少
。若是能提供四種分析證明，通常可將化合物限於一個特定化合物。故只有熔點及分
子量並不足以證明就是此化合物，若是只有其一則更難證明。(七)故以某特定化合物形
成藥學組成物，申請專利應當盡可能提供確實之數據證明結構之正確性，是不爭的事
實。否則只靠簡單數字，甚至紙上作業就可提出申請，若輕易過關，任何人難辭其咎
。本案申請人在實例中，既已合成出十數個化合物，又有藥理試驗數據，為專利保護
更確實起見，提出更詳盡的數據證明應不為難事。若審查認為有必要列舉詳細數據，
申請人自有義務提供。(八)本件審查未曾否認化合物之存在，更未曾否認有鍵之存在
，只是證明不足。何況實例中所用之起始物已經相當複雜絕非由〞一般文獻或大學教
科書上查得〞且〞熟習該技術者所習知的〞輕易就可做幾步反應得到產品。目前尚未
有一種儀器是將未知化合物丟入就可得知完全結構的，特別對於新的化合物更難。對
於新穎的化合物，並不一定如預期會得到相當的產品，故詳加證明是必要的。本案應
不予專利。有該研究所八十六年六月二十四日及同年十月十四日（八六）工研化審字
第○九○二號、第一七六四號函暨所附審查意見書在訴願案卷可稽，上開意見客觀可
採。次查原告係於本件審定（八十五年十一月一日）前之八十五年九月十二日提出修
正、補充本，業經被告於再審查審定時予以斟酌，與本院八十六年度判字第二二一五
號判決所述於再訴願期間提出限縮專利範圍修正本之情形不同，尚不得引據該判決為
有利原告之認定。綜上原告所訴各節，均無可採。原處分揆諸首揭規定，洵無違誤。
一再訴願決定遞予維持，俱無不妥。原告起訴論旨，非有理由，應予駁回。
據上論結，本件原告之訴為無理由，爰依行政訴訟法第二十六條後段，判決如主文。
中    華    民    國     八十七      年      六      月      三十       日
                    行 政 法 院 第 一 庭
                                審 判 長 評  事      黃  鏡  清
                                         評  事      黃  合  文
                                         評  事      高  秀  真
                                         評  事      藍  獻  林
                                         評  事      黃  璽  君
右  正  本  證  明  與  原  本  無  異
                                         法院書記官  彭  秀  玲
中    華    民    國     八十七      年      七      月        一       日
